【裁判字號】    92,訴,488
【裁判日期】    920922
【裁判案由】    違反藥事法
【裁判全文】
臺灣臺中地方法院刑事判決                          九十二年度訴字第四八八號
    公  訴  人  臺灣臺中地方法院檢察署檢察官
    被      告  甲○○
    選任辯護人  林錦隆律師
右列被告因違反藥事法案件，經檢察官提起公訴（九十一年度偵字第二二二七九號）
，本院判決如左：
    主  文
甲○○無罪。
    理  由
一、公訴意旨略以：被告甲○○為設於臺中市○○區○○路二之七十五號「啟生中醫
    診所」執業醫師，其明知Phenacetin成分之藥品，經長期使用會引起腎臟機能障
    礙，若合併它種類鎮痛劑長期使用其危險性遠超過其治療效益，而為行政院衛生
    署所公告禁止使用之成分藥品，竟於民國（下同）九十一年十月十五日，對罹患
    感冒及咳嗽而前往該診所就診的病患乙○○，開具含有上開禁藥成份Phenacetin
    之中藥藥包六日分，導致乙○○返家服用四包後，即全身酸痛無法站立。嗣於同
    年十月二十五日上午乙○○之子廖本添得知後，遂持上開密封包裝之藥粉六包前
    往臺中市衛生局請求檢驗成分，經臺中市衛生局派員前往上開診所稽查，並確認
    此藥粉為其所開具後，密封送行政院衛生署藥物食品檢驗局檢驗，始知上情。因
    認被告甲○○涉犯事法第八十三條第一項之明知為禁藥而為調劑罪嫌云云。
二、按犯罪事實應依證據認定之，無證據不得認定其犯罪事實。又不能證明被告犯罪
    者，應諭知無罪之判決，刑事訴訟法第一百五十四條第二項、第三百零一條第一
    項定有明文。又按事實之認定，應憑證據，如未能發現相當證據或證據不足以証
    明，自不能以推測或擬制之方法，以為裁判之基礎，最高法院四十年台上字第八
    六號判例均著有明文。
三、訊據被告甲○○對乙○○確有前往其診所看病一情並不否認，惟堅決否認有右揭
    違反藥事法之犯行，辯稱：我沒有開含有禁藥成分的藥給乙○○。我開的藥是政
    府稽核的藥給乙○○。衛生局帶給我看的藥包從外觀看，我沒有辦法看出是我開
    給乙○○的藥包等語。經查：
（一）扣案之送驗藥包確係乙○○至被告甲○○之診所看診後，由甲○○開給乙○○
      之中藥藥包之事實，業據被告甲○○對乙○○確有前往診所看診，且有開給乙
      ○○藥物之事自承在卷，復據證人即患者乙○○及其子廖本添到庭結證明確，
      並有乙○○至啟生中醫診所之就診病歷表可佐，證人乙○○係民國六年六月二
      十四日生，於偵訊作證年已八十五歲，其與被告並無怨隙，自無設詞誣陷被告
      之理；又廖本添係因其母乙○○服用啟生診所開列藥物後，身體不適送醫，因
      之將被告開給乙○○服用之藥物送衛生局檢驗等情，亦據證人廖本添證述在卷
      ，而乙○○確有於九十一年十月十九日至臺中榮民總醫院（下稱臺中榮總）急
      診，又於同年月二十一日及二十八日至臺中榮總神經外科門診，均係因腰痛、
      腹痛、咳嗽、便秘等原因求診，有臺中榮民總醫院函文可佐，足見證人廖本添
      所述因其母身體不適而送被告開列之藥物送驗等情，應堪採信；且證人廖本添
      於九十一年十月二十五日將扣案送驗藥包送至衛生局檢驗後，被告甲○○於九
      十一年十一月十三日到證人廖本添家中，請求於備妥之聲明書上簽名，該聲明
      書內容為「家母乙○○，今年八十五歲，因年老體弱，記性較差，誤將以前之
      藥包，誤認為啟生中醫診所之藥包，送去化驗，深感抱歉，特此聲請」等情，
      亦據證人廖本添並供稱：九十一年十一月十三日，王醫師（指甲○○）有去找
      過我，苦苦挨求我說出庭時，說藥是母親拿錯了，不是他開的，還拿了一張單
      據，要我簽名，我一時心軟就簽了名等語（偵卷第十九頁），並庭呈陳報狀一
      紙說明事件經過，且有被告提出由廖本添簽名之聲明書在卷可佐，倘廖本添有
      誣陷被告之意，其於九十一年十一月十三日收取被告所交付之紅包三萬六千元
      ，並在聲明書上簽名後，何須於偵訊時將被告至家中請求簽具聲明書及交付紅
      包三萬六千元之事全盤托出，足見證人廖本添並無設詞誣陷必要，證人乙○○
      、廖本添所述本件扣案藥包確係甲○○所開具等語，應堪採信。再查，臺中市
      衛生局稽查人員蔣瑞榮、邱創冠於九十一年十月二十五日將廖本添提供之扣案
      藥包六包，攜至啟生中醫診所供甲○○親自檢視，經甲○○當時親自嚐試該藥
      品，確係由其本人診療等情，業據證人邱創冠陳明：我們有出示六包藥給他看
      ，他當時有懷疑藥不是他的，但有當場撕一包嚐看看，才說藥可能是他的，並
      在稽查紀錄單及封袋上簽名，他隔了二天半到衛生局，說要補寫「從藥包外觀
      無法判定是否為本診所所調劑之藥品」，之後，我們直接送衛生署檢驗。衛生
      局所送驗的藥確實是啟生中醫診所的藥，我們沒有再抽驗，已經他（指被告）
      確認才送驗等語在卷，並有被告親自簽名蓋章之臺中市衛生局稽查工作紀錄表
      可佐，是本件查扣之藥包確係被告甲○○開給乙○○服用之中藥藥包，亦可認
      定。雖被告辯稱：無法判定扣案藥包係其所開具予乙○○云云，並非可採，合
      先敘明。
（二）次查，Phenacetin在過去是當作一種止痛解熱的藥物，由於會造成血球及腎臟
      功能之毒性，在美國已於一九八三年禁止使用。行政院衛生署「藥物許可證查
      詢系統」中所有含有Phenacetin成份的藥品，多半屬止痛錠或綜合感冒藥，為
      複方成份，其中Phenacetin含量大約每錠50至150mg，不過多數的藥品目前皆
      已註銷。此外，依據藥典資料查詢，並沒有此藥物最低急性中毒劑量之文獻報
      告及確切記錄。不過有個案報告在急性過量使用及慢性每月使用量超過1gm可
      引起血球之病變（如變性血紅素血症、溶血性貧血），而長期累積劑量超過1k
      g會引起腎臟病變等情，亦有臺中榮總九十二年七月二十九日中榮急字第０九
      二００００一一五號函文可佐，是依該函文可知，一般含Phenacetin之藥物，
      既每錠約含該成份50至150mg，是最低應有劑量50mg始足使該成份發揮效用，
      亦可認定。
（三）再查，本件扣案之藥包內之中藥藥粉確含有禁藥Phenacetin成分，亦有行政院
      衛生署藥物食品檢驗局九十一年十一月五日藥檢參字第０九一九一一九三八二
      號檢驗成績書及行政院衛生署於七十四年二月十四日衛署藥字第五一六六七六
      號公告附卷足憑。惟藥包內含禁藥成份，其原因或係故意調劑摻入，或係因藥
      物污染而產生，有諸多可能，是本件惟一爭點，應係被告開列之中藥藥包內含
      Phnenacetin 成份，究係故意調劑或係因調劑以外之原因如藥物污染而摻入。
      倘該藥包內有該禁藥成份，並無證據證明係被告故意調劑摻入，自難對被告以
      明知為禁藥而調劑罪論處。查本件查獲之扣案藥包經送驗結果，經行政院衛生
      署藥物食品檢驗局將未開封之檢體，經混勻後取樣，並以氣相層析質譜及高效
      液相層析光偶極陣列等二法檢測結果，整包粉末淨重四點一六０三公克，檢驗
      結果含Phenacetin０點０一五五％，即含量約０點六毫克，行政院衛生署藥物
      食品檢驗局九十二年四月十一日藥檢壹字第０九二九二０五０八八號檢驗成績
      書、九十二年六月二十四日藥檢壹字第０九二九二一０三七二號函文可佐，其
      計算式應係4.1603gmX0.0155%=0.0000000000gm，換言之，即含量為0.6mg（按
      1gm=1000mg ）。則依臺中榮總前開函文，一般Phenacetin含量多係50至150mg
      ，顯見該成份須含量至50至150mg 始有療效，已如前述，本件查獲每包竟僅有
      ０點0000000000公克，即０點六毫克（0.6mg），顯甚量微，為得
      發揮療效之一般最少劑量50mg之百分之一強，倘被告係有意調劑，衡情亦應將
      該禁藥成份放置足以產生療效之一定數量，上開禁藥成份既甚微小，已難認定
      係被告出於故意調劑所摻入，甚理甚明，是被告辯稱：禁藥不是我故意放進去
      的等語，尚非無據，應可採信。本件復查無其他積極證據足資證明被告係將本
      件禁藥成份故意調劑摻入，是本件犯罪不能證明，爰依法為無罪之諭知。
據上論斷，應依刑事訴訟法第三百零一條第一項，判決如主文。
中      華      民      國    九十二    年      九      月    二十二    日
                                        臺灣臺中地方法院刑事第十二庭
                                            法  官    黃  家  慧
右正本證明與原本無異。
如不服本判決，應於送達後十日內向本院提出上訴狀(須附繕本)，上訴於台灣高等
法院台中分院。
                                            書記官
中      華      民      國    九十二    年      九      月    二十三    日


司法院資訊處製作；財團法人民間司法改革基金會備份。
